# Proyecto final {.unnumbered}

Proyecto final para el curso: [Viernes de bioinformática 2024-2](https://github.com/EveliaCoss/ViernesBioinfo2024_parte2):

### Datos y preguntas

El conjunto de datos utilizado fue **mlb_teams** del paquete openintro. Este conjunto de datos contiene información de equipos de las Grandes Ligas de Béisbol. Para cargar los datos utilizamos el paquete **openintro**.

```{r}
#| output: false
# libraries required
library(openintro) #data
library(data.table) #database manipulation
library(ggplot2) #Graphics
library(viridis) #Color palettes
library(plotly) #Interactive plots
library(stringr) # To work with strings

# load data
#?openintro::mlb_teams #information about the dataset
data = mlb_teams
```

```{r}
dim(data) #Dimension 2784   41
```

```{r}
#| class: scrolling
summary(data) #summary of variables in data
```

```{r}
#| class: scrolling
head(data) #first rows in data
```

Podemos ver que la base de datos cuenta con 2784 filas y 41 columnas. Con **summary** podemos tener una vision general de las variables, por ejmplo, podemos ver que los datos corresponden a las Grandes Ligas de Beisbol entre 1876 y 2020, así como podemos ver estadísticas básicas de las variables numéricas e identificar la clase de todas las variables. Hay algunas que contienen NA's, por ejemplo, *strikeouts_by_batters* y *sacrifice_flies*, variables muy especificas del desempeño de los jugadores y de los equipos. Teniendo en cuenta esta revisión general, se plantean las siguientes preguntas:

1.  ¿Cómo ha sido el desempeño (*Rank*) de los equipos de besisbol a traves de los años?

2.  ¿Cuántos de los equipos en el top 20 de los que han jugado mas juegos, han jugado en casa y han jugado la liga NL? ¿Cuántos la liga AL? ¿Cuáles?

3.  ¿Cuáles equipos con un nombre de mas de dos palabras tienen mas de 3000 outs_pitches y han tenido menos errores que la media por año entre 1950-2020 y a qué ligas pertenecen?

### Respuestas

Para contestar las preguntas se utilizó el código que se muestra a continuación. Para manipular los datos se empleó uno de los paquetes vistos en el curso "**data.table**", **p**ara las funciones se utilizó **programación defensiva** y para los gráficos se utilizó **ggplot**.

1.  ¿Cómo ha sido el desempeño (*Rank*) de los equipos de besisbol a traves de los años?: En la gráfica se puede ver que el número de juegos jugados en general ha aumentado a lo largo de los años y ha disminuido su variabilidad, exceptuando algunos años en los que hubo menor cantidad de juegos y mayor varibilidad: 1918, 1919, 1972, 1981, 1994, 1995 y 2020. El número de juegos tuvo un crecimiento rápido entre 1876 y 1900, que se estabilizó después de 1900 y luego tuvo un ligero aumento a partir de 1960. En cuanto al desempeño de los equipos, se puede ver que ha tendido a mejorar, sin embargo, se puede ver que los puntos de cambio en la tendencia se ven rodeados de bajos rendimientos en los equipos.

    ```{r}
    # Transform data to manipulate it
    data_dt = as.data.table(data)

    # Add variable for labels in interactive plot
    data_dt <- data_dt[,tooltip_text := paste("Team:", team_name, "<br>Year:", year, "<br>Rank:", rank, "<br>Games Played:", games_played)]

    # Create the scatter plot
    p <- ggplot(data_dt, aes(x = year, y = games_played, color = factor(rank), text = tooltip_text)) +
      geom_point(alpha = 0.6) +  # alpha for transparency dots
      scale_color_viridis_d(option = "plasma") +  # plasma: name of set of colors
      labs(title = "Juegos jugados vs año con rango de equipos",
           x = "Año",
           y = "Juegos jugados",
           color = "Rango")

    # Convert to plotly
    ggplotly(p, tooltip = "text")
    ```

2.  ¿Cuántos de los equipos en el top 20 de los que han jugado mas juegos, han jugado en casa y han jugado la liga NL? ¿Cuántos la liga AL? ¿Cuáles?

    Para esta pregunta se realizó una función para encontrar el top x de equipos dada una variable. Además, se utilizó **programación defensiva**, uno de los temas vistos en el curso, para asegurar que la función corra adecuadamente y si no que retorne un mensaje indicando el error.

    ```{r}
    #| error: true
    # Function for teams in top x for a picked variable
    top_teams = function(data, top_variable, number_top){
      # Check variable name in character
      stopifnot(is.character(top_variable))
      # Ensure the variable exists in data
      if (!(top_variable %in% colnames(data))) {
        stop("Invalid variable name. Please check the variable name.")
      }
      # Check variable number is numeric
      stopifnot(is.numeric(number_top))
      # Find top teams for top_Variable
      top_team = setorder(data[,sum(get(top_variable)),by=c("team_name")],V1)[1:number_top]
      # Return top teams
      return(top_team)
    }

    # Test the function
    top_teams(data_dt, 20, 20) # wrong variable
    top_teams(data_dt, "variable", 20) # wrong variable
    top_teams(data_dt, "games_played", "20") # wrong top number
    ```

    Ahora que hemos verificado que la función corre adecuadamente, podemos utilizarla:

    ```{r}
    top_teams_gp = top_teams(data_dt, "games_played", 20) # top 20 teams per games_played
    team_selected = data_dt[home_games>0 & (team_name %in% top_teams_gp$team_name),.(team_name,league_id)] # select from top teams those that achive the other conditions
    team_selected

    team_selected[,.N,by=.(team_name,league_id)] #unique teams per league
    team_selected[,.N,by=.(team_name,league_id)][,.N,by=league_id] #count of unique teams per league
    ```

    Podemos ver que hay cinco equipos del top 20 de los que han jugado más juegos que cumplen con haber jugado en casa y que además lo han hecho en varios años ya que se encuentran repetidos. De estos, tres pertenecen a la liga NL (National League) y dos pertenecen a la liga AL (American League).

3.  ¿Cuáles equipos con un nombre de más de tres palabras tienen más de 3000 outs_pitches y han tenido menos errores que la media por año entre 1950-2020 y a qué ligas pertenecen?

    Aquí nuevamente se hizo uso del paquete **data.table** , uno de los paquetes vistos en el curso.

    ```{r}
    mean_errors_year = data_dt[,.(mean_errors_year = mean(errors)),by=.(year)] # calculate mean error per year
    data_dt_errors_year = data_dt[mean_errors_year,,on=c("year")] # Join mean error variable to original data base
    head(data_dt_errors_year[,.(errors,mean_errors_year)])

    # Find teams that achive the conditions
    best_teams = data_dt_errors_year[,length_name := str_count(trimws(data_dt$team_name)," ")+1][outs_pitches>3000 & errors<mean_errors_year & 1950<year & year<2020 & length_name>3,.(team_name,year,league_id)]
    best_teams

    # Compare number of errors of these teams in all years
    wins_best_team = data_dt_errors_year[team_name %in% best_teams$team_name,.(team_name,errors,year,mean_errors_year)]

    # Plot line plot
    ggplot(wins_best_team, aes(x = year, y = errors, color = factor(team_name))) +
      geom_line(linewidth = 1) + 
      geom_line(aes(x=year,y=mean_errors_year,color="Media de errores"), linewidth=1) +
      labs(title = "Número de errores por año de los mejores equipos",
           x = "Año",
           y = "Errores",
           color = "Nombre")
    ```

    Se puede ver que efectivamente los grupos tienen un número de errores menor que la media entre los años 1950 y 2020, además, se observa que los equipos solo participaron al tiempo en las grandes ligas de baseball entre el 2005 y el 2007. Por otro lado, hay una tendencia decreciente del número de errores a lo largo de los años, mostrando una mejora en el desempeño de los equipos.
